【裁判字號】    90,上更(二),286
【裁判日期】    920710
【裁判案由】    懲治走私條例
【裁判全文】
臺灣高等法院高雄分院刑事判決                  九十年度上更(二)字第二八六號
    上  訴  人  臺灣屏東地方法院檢察署檢察官
    上  訴  人
    即  被  告  甲○○
    選任辯護人  許明德律師
                吳芝瑛律師
                鄭勝智律師
    上  訴  人
    即  被  告  乙○○
    選任辯護人  沈志純律師
右上訴人因被告懲治走私條例案件，不服臺灣屏東地方法院八十七年度訴字第六０二
號中華民國八十七年十一月十七日第一審判決（起訴案號：臺灣屏東地方法院檢察署
八十七年度偵字第四二三０號、五三八八號），提起上訴，判決後經最高法院發回更
審，本院判決如左：
      主  文
原判決關於甲○○、乙○○部分撤銷。
甲○○、乙○○共同私運管制物品進口逾公告數額，甲○○處有期徒刑貳年陸月，乙
○○處有期徒刑壹年陸月，扣案之大陸香菇壹萬陸仟柒佰公斤沒收。
      事  實
一、甲○○、乙○○與張富台（本院另案審結）三人明知自中國大陸地區私運來台、
    完稅價格超過新台幣（下同）十萬元或重量達一千公斤者，即以管制進出口物品
    論，竟共同基於走私進口之犯意聯絡，由甲○○、張富台各出資新台幣（下同）
    六十五萬元，共一百三十萬元，向大陸地區廈門旺田食品發展有限公司之有犯意
    聯絡之劉長文購得完稅價格三百四十七萬五千四百四十七元，重一萬六千七百公
    斤之大陸香菇一批後，乙○○明知其情，猶基於共同走私進口之意，而於五月七
    日至寶島銀行領取五萬元，以供匯給旺田公司充當貨款，並由張富台於同年五月
    二十日至旺田公司驗貨後，再由有犯意聯絡知情不詳姓名之成年人將該批香菇夾
    藏在太空包內，內並覆以螢石之方式，經由不知情之亞星三號於於八十七年六月
    間某日，自大陸東山港，載運啟程，經由香港，於同年六月八日私運進入抵達高
    雄港，於同月十日、十一日再以卡貨車載運回高雄市○○路八五０號倉庫內藏匿
    。嗣於八十七年六月二十四日，張富台已連絡買主，而自日本返台欲行與甲○○
    、乙○○一同交貨，甲○○乃與乙○○分別召集知情之莊岳勳、莊岳霖、受僱擔
    任運送之司機藍萬春、怪手司機余明輝、搬運工人鄭乃銘於當日下午六、七時許
    ，至上開倉庫，共同將太空包裝拆卸，取出香菇，並將香菇搬上張富台向伍進昌
    借得之車號ＺＱ─八七五號卡車，擬運送外出，於尚未出發時，即於當晚九時三
    十分許，為檢察官指揮內政部警察署保安警察第七總隊（嗣更名稱為水上警察局
    ）第二大隊、海岸巡防司令部五三二情報組查獲，並扣得甲○○、乙○○、張富
    台所有，走私所得之上述管制進口之大陸香菇一萬六千七百公斤，張富台則乘機
    逃逸。
二、案經內政部警察署保安警察第七總隊第二大隊移送台灣屏東地方法院檢察署檢察
    官偵查起訴。
      理  由
一、訊據被告甲○○、乙○○二人對於在前開倉庫內為警查扣前揭香菇等情，固坦認
    屬實，惟均矢口否認有上揭犯行，被告甲○○辯稱：伊並未參與走私犯行，公司
    輪船亞星三號貨輪載運螢石是用舊的太空包裝，而查扣之包裝都是新的太空包，
    故該批走私物不是亞星三號貨輪走私進口。被查獲前約二十一日，乙○○說張富
    台借用庫中所寄放的貨物中夾藏香菇，乃叫乙○○趕快搬走，六月二十四日當天
    張富台說可以搬出去，張富台說沒有工人，要幫忙找工人，因剛好公司要出貨，
    所以叫莊岳勳去幫忙將貨搬走，伊係在當天到場看是否有將貨品搬出去，到場確
    定他們要將東西搬出去，就要離開現場，後來因警方人員到場，伊看到警車，感
    覺奇怪，乃自動回現場，並未參與走私，亦非幫忙搬運云云。被告乙○○辯稱：
    伊並未參與走私犯行，張富台於五月底與伊聯絡要進一批煉鋼螢石要放，請伊幫
    忙找倉庫放，伊告知甲○○此事，甲○○同意寄放在倉庫外空地上，張富台乃在
    六月一日或二日將東西放在倉庫外空地上，直到六月二十日時，有工人告訴伊東
    西不見了，伊問張富台東西何處去，他說因下雨裡面有東西香菇會壞掉，所以搬
    到倉庫裡面去，伊乃告訴甲○○東西搬到倉庫裡面，甲○○要伊通知張富台將東
    西搬出去，後來張富台在案發那天說找到工人了，要將東西搬出去，並要伊幫他
    找人手幫忙搬，警訊及偵查中自白是因為被羈押，害怕才亂說的，伊並未參與走
    私云云。
二、惟查：
（一）警方於八十七年六月二十四日晚上在高雄市前鎮區○○○路八五０號甲○○所
      租用之倉庫查扣香菇，該香菇係夾藏在太空包內，並以螢石覆蓋，共九百八十
      箱，重量高達一萬六千七百公斤，有照片可憑，且香菇經認定係大陸產製，完
      稅價格為三百四十七萬五千四百四十七元，已超過管制進口完稅價格新台幣十
      萬元及重量一千公斤，分別有財政部關稅總局八十七年七月二十三日台總局鑑
      字第八七一０五六０六號函、行政院農業委員會委託屏東縣農會提領各機關部
      隊移交緝獲走私物品收據影本各乙紙在卷可稽（附於八十七年偵字第四三二○
      號卷第一三五頁至一三八頁、第一五九頁），顯已超過管制進口完稅價格新台
      幣十萬元及重量一千公斤，係列管之進出口物品，已堪認定。
（二）前開走私之香菇，係由甲○○及張富台所籌劃，二人各出六十五萬元，並以航
      盛公司之亞星三號貨輪載運進口，乙○○並於八十七年五月七日持航盛公司之
      支票前往寶島銀行領款以支付走私款項等情，業據被告乙○○於偵查、原審具
      狀陳述甚詳（偵卷第七十四頁、原審卷第三十二頁），又扣案之香菇確係由亞
      星三號貨輪載運進口（詳如後述）；航盛公司支票存款帳戶五月七日確有0000
      000號之五萬元支票現金兌領，該支票背面亦有乙○○於領款人欄內簽名，均
      足以佐證乙○○前開供述為真實，另張富台於八十七年五月二十日亦有至大陸
      廈門旺田公司驗貨，亦據張富台於本院供述明確。雖被告乙○○於原審具狀中
      載明該次甲○○出資金額六十五萬，其中六十萬均為航盛公司會計於八十七年
      五月七日去銀行領款經手，公司會計劉寶鳳、劉瓊黛均知悉甚詳，而劉寶鳳、
      劉瓊黛於原審、本院前審、本院調查時，均供稱並不知悉本案走私香菇，另被
      告甲○○提出之中央信託局、寶島銀行、萬通銀行、華南銀行航盛公司支存帳
      戶、存期存款帳戶均無五月七日提領該六十萬元整筆之記錄，但走私進口本為
      非法之事實，一般人均不敢明目張瞻公然為之，是航盛公司帳冊上未記載香菇
      之款項，本為事理之常，另資金之籌措亦有可能以現金或向他人借貸以支應，
      而無從於帳戶查知，惟乙○○記載甲○○、張富台有共同投資疇劃，既與香菇
      以亞星三號載運進口、查獲當時之情況證據均相符合，自不能以無法自航盛公
      司帳冊、帳戶中查獲此項資金來源，即謂其全然不可採。
（三）被告甲○○雖辯稱該香菇係乙○○借用倉庫存放，被告乙○○另於警訊辯稱該
      香菇係張富台所寄放，伊只是代為尋找倉庫，及偵查中供稱香菇係張富台寄放
      或係伊與張富台共同走私進口部分；經查：甲○○供稱乙○○向伊借用倉庫
      堆放走私香菇之太空包時，只告知伊裡面裝礦石，嗣其知悉內有香菇後，還大
      罵乙○○。然六月二十四日警方在甲○○倉庫內查獲本案時，當時搬運之人莊
      岳勳、余明輝均供稱係被告甲○○要渠等前去搬運，若該香菇真係張富台個人
      或與乙○○所走私進口，甲○○嗣後始知悉又極為生氣，其豈會叫其子莊岳勳
      及余明輝幫忙搬運？前開搬運香菇之過程中，須以火將太空包燒破，並俟太
      空包內之螢石掉出後，始能取得香菇，此業據鄭乃銘於警訊供述甚詳，並為被
      告甲○○、乙○○所承認之事實，復有照片可憑，而被告甲○○、乙○○均供
      稱太空包內之螢石非渠等所進口，則依此推論，顯見整個太空包均應為張富台
      所有，則若六月二十四日張富台係應甲○○、乙○○之要求，要將香菇搬走，
      被告甲○○、乙○○委莊岳勳等幫忙搬運，以求儘速將走私之香菇運走，則被
      告甲○○、乙○○自應將整個太空包搬走，甲○○、乙○○豈會耗費時間、人
      力，要求莊岳勳等人在倉庫內將太空包燒破，只將香菇搬上車？甲○○、乙○
      ○又豈有權擅將張富台所借用倉庫堆放之太空包燒破？且獨留太空包內之螢石
      於倉庫內？乙○○於偵查中供稱香菇係伊與張富共同出資五十萬元販入部分
      ，係乙○○因曾與甲○○有同居關係，且念及甲○○年歲頗高，平素待伊不薄
      ，不忍甲○○受牢獄之災所致，方代甲○○受過做不實之供述，已據於原審前
      開訴狀載明（原審卷第三十一、三十二頁），再參諸張富台亦稱香菇係甲○○
      所購買，而非供稱係與乙○○所共同出資等情，乙○○於原審具狀所陳、係張
      富台與甲○○共同籌劃，應屬實情。乙○○於偵查中供稱係伊與張富台共同出
      資部分，就乙○○出資部分並非事實。
（四）扣案之香菇雖係甲○○與張富台共同出資走私，惟查乙○○於偵查中供稱走私
      之香菇共九百多箱，此與警方事後將香菇清點並移交與農會之數目大致相符，
      而乙○○為警查獲時，當時只開啟約四、五十包，每包內有五包香菇，此業據
      莊岳勳於警訊供明，而乙○○當日為警查獲即被解送檢察署，隨即經收押禁見
      ，然乙○○竟能供述走私之香菇共有九百多箱，顯見乙○○事前即知情，再以
      其與甲○○囑莊岳勳等人搬運香菇過程中逕將太空包燒破，只將香菇取出，以
      及渠等均通知自己熟稔之人從事搬運工作，並於現場指揮調度等情，實與一般
      人處分自己之貨物，並無二致，乙○○顯係基於共同參與走私之意，亦堪認定
      。
（五）再扣案之香菇確係向大陸地區廈門旺田食品發展有限公司購買，業據張富台供
      承屬實，並有其簽署之協議書可憑，又香菇夾藏在太空包內後，由亞星三號自
      大陸地區東山港啟航，經由香港，於六月八日運抵高雄港，並於同年六月十日
      、十一日以卡車運回凱旋四路倉庫等情，迭據被告乙○○於偵訊時自白以太空
      包夾藏香菇後，再由亞星三號貨輪載運由高雄港進口等語明確，共同被告莊岳
      勳於警訊亦供稱「倉庫內之太空包係我們公司旗下之亞星三號貨輪前往香港再
      轉至大陸載運後返回香港再回台灣，一切均有申辦合法程序進出口，約於本月
      初載運進口的」等語甚詳；再亞星三號六月八日該航次係由大陸東山港經香港
      再至高雄，亦據被告甲○○於本院前審供明（上訴卷第六十九頁）。共同被告
      鄭乃銘雖於本院前審證稱其於六月三日即有看見走私香菇在圍牆邊云云（上訴
      卷第一０三頁），但鄭乃銘於八十七年六月二十四日為警查獲，歷經偵查、原
      審均未提及，其卻於八十八年三月二十九日始在本院上訴審提及，已令人起疑
      ，況在未開啟該太空包前，鄭乃銘竟能看見「走私香菇」在圍牆邊，顯與事理
      不符，其所為供述顯難信為真實。
（六）被告甲○○辯稱亞星三號貨輪載運螢石是用舊的太空包裝，而查扣之包裝都是
      新的太空包，顯非亞星三號所載運，另證人亞星三號前船長、報關行經理高毓
      成、承攬載運亞星三號貨載之司機李進旺雖均於本院上訴審證稱六月八日該航
      次為破舊太空包，但查亞星三號該航次進口報關均為螢石，此業據被告甲○○
      自承在案，並經證人即報關行經理高毓成於本院前審證述屬實，復有進口報單
      、海關艙單在卷可憑（見上訴卷第一０四頁、第七十四頁、第七十九至八十二
      頁），而參諸本件內政部警政署水上警察局曾經台灣屏東地方法院檢察署核准
      ，監聽被告甲○○、莊岳勳、乙○○、及共同被告張富台之電話，其中被告甲
      ○○與莊岳勳於同日十二時對話中，莊岳勳曾提到「現在是袋子破得很嚴重」
      ，被告甲○○則答稱「好的先吊」，顯見該航次裝運螢石之太空包，除有老舊
      破損之太空包外，另有完好之太空包甚明；再莊岳勳於八十七年六月十日十四
      時二十三分向某人稱「阿丈，老船長剛有載一台出去，有一包破包，我怕會流
      出來，破得很厲害，裡面都看得到」等語，有通話監聽譯文在卷可憑，按螢石
      為礦石，被告甲○○於偵查中供稱「亞星三號輪均停靠高雄港，是以拖車載運
      至倉庫，僱用碼頭裝卸公司的吊車，吊至拖車拖運，或直接於碼頭將太空包拆
      開，將貨物堆置拖板車上運走」，足證螢石如有因太空包破損，掉落於拖車上
      ，乃司空見慣不足為奇之事，再太空包所載如全部皆為螢石，則太空包再如何
      破損，裡面亦為螢石，亦毫無驚奇之處，乃莊岳勳竟會怕太空包之物流出來，
      且擔心太空包裡面都看得到，則如非該太空包另夾藏他物，莊岳勳絕無供述前
      揭語句之理，再參以莊岳勳既有參與六月八日亞星三號該航次之碼頭拖運事宜
      ，其於警訊時所述要屬真實可採，顯然該破包之太空包即係夾藏香菇，應無置
      疑之處，證人黃宏進、高毓成、李進旺三人所為證詞核與事實未符，不足採信
      。被告另辯稱亞星三號載貨總重量不能超過一千二百噸，本件走私香菇不可能
      夾藏在該航次云云，但亞星三號該次載重共為一千一百四十八噸五百三十公斤
      ，有海關艙單可憑（上訴卷第七十九頁），再加上扣案香菇一萬六千七百公斤
      ，並未超過一千二百噸，被告辯稱以亞星三號載重量而言不可能私運本案走私
      香菇，亦不足採。
（七）又證人即高雄關稅局進口組驗貨課驗貨員陳克勤於本院前審證稱：「亞星三號
      是散裝貨輪，所以報關時是一面拆卸，一面驗貨，由電腦決定抽驗編號３進口
      報單（即越麒興業有限公司部分）的貨，當日檢驗結果與申報內容相符，並無
      夾藏其他物品等情」，並提出進口報單等四張為憑（見本院上訴卷前八十八年
      四月二十六日訊問筆錄），惟陳克勤並未全部抽驗該次航運其中永凱富興業有
      限公司、航盛公司部分之太空包，陳克勤之證詞亦難為有利被告之證據。
（八）現場正裝運上開走私大陸香菇之ＺＱ─八七五號廂型貨車，係伍進昌靠行登記
      於大瑩股份有限公司名下，業經證人即大瑩股份有限公司的負責人李明智於本
      院前審調查時到庭結證屬實，證人伍進昌於本院前審調查時亦到庭結證稱該廂
      型貨車係張富台所借用，且稱「是張富台向我借的，他當時跟我講，他有一些
      東西寄放在人家的地方，人家要他搬走，他就向我借車。」，「（在何處把車
      子交付給張富台？）我是在我家高雄市○○○路一００號那邊他向我借，我說
      我沒空，他說他有司機，會叫人來開，他並沒有跟我講要載運香菇。」（見上
      更一卷二０八至二一０頁）等語，惟查張富台與乙○○於八十七年六月二十三
      日十一時曾經通話，張富台對乙○○稱「我有客人來，昨天跟老大（即甲○○
      ）研究結果，我是不是回去一趟，可是我有朋友來，走不掉，伍進昌，你通知
      他說白木耳二百五十箱到了」，乙○○回答稱「就我通知他」，張富台稱「對
      ，直接作業就好，我回不去了（嗣甲○○與張富台聯絡，張富台始於六月二十
      四日搭機返國）」等語，有監聽譯文可憑，是伍進昌提供該車輛載運，已有幫
      助運送之嫌或係由其向張富台購買香菇之虞，其所為證詞亦難採為有利被告甲
      ○○二人之證據。
（九）證人陳意忠於本院證稱發生本案後，被告甲○○曾至廈門要找張富台，嗣經由
      李易告知貨主後，而直接找旺田公司劉長文，劉長文並找出當初與張富台作香
      菇之協議書，劉長文當時說根本不認識甲○○，並提出協議書（影本附卷），
      劉長文並稱貨是小漁船運的云云。惟查陳意忠已供稱協議書內容劉長文並未對
      伊講述，而張富台一直供稱係為幫被告甲○○驗貨始簽發該協議書，且觀該協
      議書內容，張富台係擔任「乙方代理人」，該協議內容為旺田公司將貨物交由
      張富台承運並交付給旺田公司指定之台灣收貨人，並以貨物運抵基隆港提交旺
      田公司指定之收貨人為計付運費之條件，該協議書與前述香菇係由亞星三號經
      由香港運抵高雄港等情已有未符，而香菇夾藏之太空包，體積龐大，外觀為銀
      白色，極為顯眼，又高達九百八十箱，以五箱夾藏在一太空包內計算，亦須有
      一百九十包之太空包，如此數目眾多、體積龐大、外表光鮮之太空包，焉有可
      能以小船載運走私進口，而無懼為警察海巡人員查覺之理？綜合上情，本院認
      以張富台就此部分陳述伊前去驗貨之詞與實情相符，較為可採，陳意忠前開證
      詞亦難採為有利被告甲○○之證據。被告雖聲請傳訊劉長文，惟劉長文係大陸
      人士，且綜上所述論證，本案事證明確，核無必要，被告二人犯行洵堪認定。
三、查懲治走私條例公告管制物品項目及其數額丁項規定，自淪陷區私運物品進入本
    國自由地區，如緝獲時之完稅價格超過新台幣十萬元或重量達一千公斤者，應以
    管制進口物品論，又自大陸地區私運物品進入臺灣地區，以私運進口論，懲治走
    私條例第十二條定有明文。被告甲○○、乙○○私運進口之大陸香菇入台，其完
    稅價格已超過十萬元，重量亦超過一千公斤，核其所為，係犯懲治走私條例第二
    條第一項之私運管制物品進口罪。被告甲○○、乙○○事後之運送（包括自高雄
    港運至倉庫及查獲當晚之運送行為）、藏匿該香菇之行為，為私運管制物品進口
    罪之當然結果，不另論罪（見七十九年度台上字第四一三三號判決、最高法院八
    十二年度第三次刑庭會議決議旨趣），又被告行為後懲治走私條例於九十一年六
    月二十八日修正生效，該條例第二條第一項得併科罰金部分由新台幣二十萬元提
    高至三百萬元，經比較新舊法，以舊法即行為時法，對被告有利，自應適用修正
    前之規定論處；另管制物品項目及其數額，雖經政府於九十年十一月二十九日公
    布修正，並刪除丁項之規定，惟此項變更為事實變更，而非被告行為後法律有變
    更，對被告犯行不生影響；又被告二人與張富台、劉長文及不詳姓名成年人間有
    犯意聯絡及行為分擔，均為共同正犯。
四、原審為被告二人論罪科刑之判決固非無見。惟查被告二人私運香菇進口，與張富
    台、劉長文及不詳姓名成年人間有共同正犯之關係，原審未予認定，即有未洽；
    又懲治走私條例，經政府公布修正，原審未及比較新舊法，亦有欠週延。被告二
    人上訴意旨，否認犯罪，為無理由；檢察官上訴意旨，以原審未併科罰金為由，
    提起上訴，但查懲治走私條例第二條第一項之罪法定刑係「得」併科罰金，是以
    原審審酌被告等犯罪情況，未予併科罰金，尚無違誤，檢察官上訴亦無理由。惟
    原判決既有上述可議之處，自應由本院將原判決此部分撤銷改判。爰審酌被告二
    人均無前科，素行尚稱良好，惟被告二人於本院均否認犯罪，渠等走私大陸物品
    ，為數非小，危害關防秩序觸犯刑章，惟尚未流入市面，被告乙○○涉案情節較
    輕，及其他犯罪情狀，分別量處如主文所示之刑。扣案之走私香菇係犯罪所得之
    物，且屬於甲○○與共犯張富台所有，應依刑法第三十八條第一項第三款之規定
    宣告沒收。
據上論結，應依刑事訴訟法第三百六十九條第一項前段、第三百六十四條、第二百九
十九條第一項前段，修正前懲治走私條例第二條第一項、第十一條、第十二條，刑法
第二條第一項但書、第二十八條、第三十八條第一項第三款、判決如主文。
本案經檢察官張其主到庭執行職務。
中      華      民      國    九十二    年      七      月      十      日
                              臺灣高等法院高雄分院刑事第五庭
                                  審判長法官  吳水木
                                        法官  洪慶鐘
                                        法官  趙文淵
右正本證明與原本無異。
如不服本判決應於收受本判決後十日內向本院提出上訴書狀，其未述上訴理由者，
並得於提起上訴後十日內向本院補提理由書狀（均須按他造當事人之人數附繕本)「
切勿逕送上級法院」。
                                      書記官  吳新貞
中      華      民      國    九十二      年      七      月     十四   日
附錄：本判決論罪科刑法條：
修正前懲治走私條例第二條第一項
私運管制物品進口、出口逾公告數額者，處七年以下有期徒刑，得併科新台幣二十萬
元以下罰金。


司法院資訊處製作；財團法人民間司法改革基金會備份。
